臺灣高等法院高雄分院刑事判決　　　　　九十一年度上更(一)字第三二七號
　　上 訴 人
　　即 被 告　丁○○
　　　　　　　丑○○
右上訴人因常業詐欺案件，不服台灣高雄地方法院八十七年度易字第五三九七號中華
民國八十八年八月四日第一審判決（起訴案號：臺灣高雄地方法院檢察署八十七年度
偵字第五三二五號、六一二一號、一一六三八號），提起上訴，經判決後，由最高法
院發回更審，本院判決如左：
      主      文
原判決關於丁○○、丑○○部分均撤銷。
丁○○共同意圖為自己不法之所有，以詐術使人將本人之物交付為常業，累犯，處有
期徒刑貳年陸月。附表一、二所示之物均沒收。
丑○○共同意圖為自己不法之所有，以詐術使人將本人之物交付為常業，累犯，處有
期徒刑柒月。附表二所示之物均沒收。
      事      實
一、丁○○曾因違反麻醉藥品管理條例案件，經台灣新竹地方法院判處有期徒刑五月
    確定，於八十三年三月十日易科罰金執行完畢。丑○○曾因違反動產擔保交易法
    案件，經台灣台南地方法院判處有期徒刑三月確定，於八十六年五月三十日易科
    罰金執行完畢。
二、丁○○基於意圖為自己不法所有之常業詐欺犯意，於民國八十六年間，在高雄市
    ○○○路七十一號二樓之二成立冠昌投資顧問公司（未經設立登記，以下簡稱冠
    昌公司），以月薪新台幣（下同）二萬至二萬五千元不等，僱用基於共同犯意之
    丑○○（八十六年十二月中旬起就職）、汪致民（八十六年十二月二十一日就職
    ，業經原審判刑確定）、洪世庚（八十六年十二月十五日就職，業經原審判刑確
    定）、王美娥（八十六年十二月中旬就職，業經原審判刑確定）、李文倩（八十
    七年一月十九日就職，業經原審判刑確定）、洪儷瑛（八十七年二月七日就職，
    業經原審另案判刑確定）等人為業務員。另丁○○於同（八十六）年間，基於同
    一常業詐欺犯意，在桃園市○○路七號十二樓之二，設立大正企業公司（以下簡
    稱大正公司），僱用基於共同犯意之另批不詳姓名之人為業務員。丁○○等人以
    在報紙上刊登代辦銀行貸款、公司融資、信用貸款等廣告、使用意借貸者先以報
    紙上所刊登之聯絡電話與該公司之業務員接洽，再由業務員將之相約到上址公司
    ，待有意借貸者到達該公司時，即向其詐稱若委託公司代辦銀行貸款曠日費時，
    若急需用錢，可加入該公司所主持之互助聯誼會，每會金額五千或一萬元，招滿
    三十或二十四人即開標，標金不得超過三千五百元，惟需先繳納五千元之服務費
    ，亦即如要借三十萬元，可參加五千元會二會，惟需繳交一萬元之服務費，餘類
    推之說詞為借款之介紹，而丁○○等人在介紹同時，均強調如以最高金額投標，
    即可得標，或如為直接借款，則按每借十萬元則應先繳五千元之手續費，借款後
    ，按月攤還本金及利息之方式借款云云，實際並無法讓借貸者標得會款或借得貸
    款，用以詐欺，並均以之為常業。嗣有梁曼玲、寅○○、許進富、子○○、卯○○○等人前往冠昌公司、戊○○、甲○○、楊棟樑、丙○○、壬○○、乙○○、
    癸○○、己○○等人則前往大正公司，在丁○○等人以前開說詞之招攬下，陷於
    錯誤，梁曼玲、寅○○、許進富、子○○、卯○○○等人以標會方式借款，入會
    時均按參加會數繳交每會五千元之服務費，梁曼玲計繳二萬元、寅○○繳交五千
    元、許進富計繳三萬五千元、子○○計繳一萬五千元、卯○○○計繳五萬元。迨
    梁曼玲、寅○○、許進富、子○○、卯○○○等人參與互助會，以三千五百元最
    高標息標會時，冠昌公司均佯以因另有他人以同額競標，經抽籤結果無法得標，
    丁○○等人即又對之表示只要再繳五千元就可再於次二日參加競標，然由於梁曼
    玲等人均未見其他會員名冊，心內生疑，要求退還服務費遭拒，又發現參與競標
    之人，根本就是丁○○所僱用之人，始知受騙。另戊○○、甲○○、楊棟樑、丙○○、壬○○、乙○○、癸○○等人則以直接繳交手續費方式向大正公司借款，
    渠等繳交手續費給大正公司職員後，大正公司職員又要求給付律師費或要求應提
    供保證人，如無保證人應另給付保證金及其他名目之費用，致戊○○等借款人陷
    於錯誤，累計戊○○繳交六萬元、田忍勇計繳二萬元、楊棟樑計繳一萬元，丙○○計繳三萬元、壬○○計繳二萬元、乙○○計繳二千元、癸○○計繳三千元，己○○經大正公司職員要求其繳交一萬三千元因無錢未繳。丁○○等人得款後，儘
    量拖延給付貸款時間，而於八十六年十月間避匿無蹤，戊○○等人始知受騙。丁○○等人在冠昌公司計詐得十二萬五千元，在大正公司計詐得十四萬五千元。嗣
    經警於八十六年十月八日十七時三十分許，在大正公司查扣丁○○所有供犯罪所
    用及供犯罪預備如附表一所示之物。又於八十七年二月九日十七時十分許，在冠
    昌公司查扣丁○○所有供犯罪所用及供犯罪預備如附表二所示之物。
三、案經桃園縣警察局桃園分局報請台灣桃園地方法院檢察署檢察官呈請台灣高等法
    院檢察署核令移轉，高雄市政府警察局移送及卯○○○訴由台灣高雄地方法院檢
    察署檢察官偵查起訴。
      理      由
一、上訴人即被告丁○○、丑○○均否認有常業詐欺情事，丁○○辯說：是陳宏川一
    手策劃，伊只是人頭，未參與公司實際業務云云。丑○○辯說：伊為謀職，至冠
    昌公司工作只做一個多月，伊係依公司規定做事，向客戶所收每會五千元服務費
    ，均交給公司負責人丁○○，互助會之招標事宜也是丁○○在處理，伊不知公司
    向客戶行騙云云。經查：
  (1)右開冠昌公司係由被告丁○○擔任負責人，丑○○擔任業務員，在高雄市○○○
    路七十一號二樓之二，以互助會方式，吸收不特定人以標會方式借錢，向顧客收
    取每會五千元服務費，致有客戶梁曼玲、寅○○、許進富、子○○、卯○○○等
    人分別繳交二萬元、五千元、三萬五千元、一萬五千元、五萬元給丑○○或其他
    業務員後，轉交負責人丁○○處理事實，已據被告丑○○、共犯汪致民、洪世庚
    、王美娥、李文倩等人於警訊或偵查或原審審理供認不諱。而客戶梁曼玲等人以
    三千五百元最高標息競標互助會，均未能得標，且被告未提供互助會單以供查證
    等情，亦據共犯汪致民、李文倩於偵查中供述屬實，核與被害人梁曼玲等人指訴
    情節相符，並有附表二所示之物扣案可證。被告丁○○等人苟係正常經營互助會
    ，則參以競標之被害人既以最高標息競標，當有人得標始為常情，何以未有人標
    得會款﹖況被告丁○○等人若正常經營互助會，當有各組互助會單名冊交予參加
    互助會之各會員，以供開標時記載何人得標，標息多少，收取會款紀錄，或供查
    證之用，然被告卻未備有各組互助會單名冊交予會員，足認被告等人經營之冠昌
    昌公司係以招攬互助會為幌子，藉此收取服務費，根本未能依互助會之規則競標
    會款。又被告丁○○確係冠昌公司負責人，業經共同被告丑○○、共犯汪致民、
    洪世庚、王美娥、李文倩等人指認庚確。被告丁○○堅稱冠昌公司係陳宏川經營
    ，但證人陳宏川於原審審理加以否認（見原審卷第一百八十頁）。證人即被告丁○○之父李春安於本院前審附和被告說法，然父子情深，證言難免偏頗，尚難採
    為被告丁○○有利之證據。被告辯解，係卸責之詞，不足採信。被告在冠昌公司
    犯行，足以認定。
  (2)右開大正公司係由被告丁○○擔任負責人，僱用另批不詳姓名之人為業務員，在
    桃園市○○路七號十二樓之二，以借款為餌，騙取手續費、律師費及保證金等不
    同名目費用，分別向戊○○詐得六萬元、甲○○詐得二萬元、楊棟樑詐得一萬元
    、丙○○詐得三萬元、壬○○詐得二萬元、乙○○詐得二千元、癸○○詐得三千
    元、己○○經大正公司人員要求繳交一萬三千元，因無錢致未失財之事實，業據
    被害人戊○○等人在警訊中指訴綦詳，核與被告丁○○於警訊中自白情節相符，
    並有附表一所示之物附卷可稽。被告丁○○堅稱大正公司亦係由陳宏川出資經營
    ，但查被告在本院前審提出之自述狀中，要求更正大正公司之幕後老闆是陳宏川
    之友趙朝暉（見本院前審卷第五十八頁）。被告供述，前後不一，自難採為其有
    利之認定。被告辯解，係卸責之詞，不足採信。被告在大正公司犯行，亦堪以認
    定。
二、按刑法上之常業犯，係指行為人以犯罪為職業，並賴以為生即屬之，不以別無其
    他正當職業為必要。被告丁○○經營冠昌及大正公司，假借經營投資及企業管理
    顧問事業，實際經營互助會詐騙他人金錢，而被告丑○○為冠昌公司業務員，按
    月支薪，顯係均以此為生，並以之為常業。核被告二人所為，均係犯修正前刑法
    第三百四十條常業詐欺罪。公訴人認係犯刑法第三百三十九條第一項之普通詐欺
    罪嫌，起訴法條尚有未洽，應予變更。被告丁○○、丑○○與汪致民、洪世庚、
    王美娥、李文倩、洪儷櫻間就冠昌公司常業詐欺部分，有犯意聯絡及行為分擔，
    為共同正犯。被告丁○○與其他不詳姓名之成年業務員間就大正公司常業詐欺部
    分，有犯意聯絡及行為分擔，為共同正犯。被告丁○○曾因違反麻醉藥品管理條
    例案件，經臺灣新竹地方法院判處有期徒刑五月確定，於八十三年三月十日易科
    罰金執行完畢。被告丑○○曾因違反動產擔保交易法案件，經臺灣臺南地方法院
    判處有期徒刑三月確定，於八十六年五月三十日易科罰金執行完畢，有臺灣高等
    法院被告全國前案紀錄表可稽，五年內再犯本件有期徒刑之本罪為累犯，應各依
    刑法第四十七條規定加重其刑。被告行為後，刑法第三百四十條法定刑得併科罰
    金部分，由五千元修正提高至五萬元，並於八十八年四月二十三日經總統公佈施
    行，依刑法第二條第一項但書規定，應適用修正前該條文論罪科刑。被告丑○○
    因謀職僅一個多月，誤踏法網，其所犯常業詐欺罪，法定刑為一年以上七年以下
    有期徒刑（得併科五千元以下罰金），若科以最低度刑有期徒刑一年，足以引起
    一般同情，犯罪之情狀顯可憫恕，爰依刑法第五十九條規定減輕其刑。被告丑○○刑有加重減輕，應先加後減。
三、公訴意旨另稱：被告丁○○在大正公司，向被害人辛○○詐財，因認被告丁○○
    另涉詐欺罪嫌云云。經查被害人辛○○於警訊中已證稱，其撥電話至大正公司欲
    借錢，公司要其備妥房屋所有權狀，其因無土地建物，所以未申辦等語，足認被
    告丁○○經營之大正公司尚未對辛○○施詐。被告丁○○此部分犯罪尚屬不能證
    庚，因公訴人認此部分與前開有罪部分係裁判上一罪之關係，自毋庸另為無罪之
    諭知。
四、原審論罪科刑，固非無見。但查(1)原判決變更檢察官起訴條文，改依常業詐欺罪
    論處，但事實欄寫被告「基於概括犯意」，有欠妥適。(2)刑法第三百四十條之罪
    ，法定刑為一年以上，七年以下有期徒刑（得併科五千元以下罰金），原判決認
    定被告丑○○常業詐欺累犯，並未適用刑法第五十九條減輕其刑，且無其他減輕
    之法定原因情形下，判處有期徒刑六月，自屬違誤。(3)被告行為後，刑法第三百
    四十條有修正，原判決未及比較新舊法，亦有未合。(4)扣案之現金三萬五千元，
    係被害人許進富被詐得之贓款，已據被害人許進富於警訊中指認在卷，依法應發
    還被害人許進富。原判決認該贓款係被告丁○○所有，因犯罪所得之物，併予宣
    告沒收，與法有違。(5)附表一編號五、九、十、十一、十二及附表二編號二、三
    、四之物係被告所有，供犯罪預備之物。原判決認係被告所有，供犯罪所用之物
    ，亦有未洽。(6)大正公司扣案之威震合約書一份，與本案無關。原判決併予沒收
    ，亦有不當。被告上訴意旨，否認犯罪，指摘原判決不當，雖無理由，但原判決
    既有上述可議之處，仍應由本院將被告丁○○、丑○○部分撤銷改判。審酌被告
    等二人年輕力壯，不思正途，竟乘他人急迫輕率之際，詐取他人錢財，並以之為
    常業，危害社會治安及金融秩序，惡性非輕，被告丁○○為負責人，犯罪情節較
    重，被告丑○○係受僱用，犯罪情節較輕，及被告等犯後態度等一切情狀，分別
    量處如主文所示之刑。扣案附表一、二所示之物，為被告丁○○所有，供犯罪所
    用及預備之物，而附表二所示之物，雖為被告丁○○所有，但亦為供共犯丑○○
    犯罪所用及預備之物，應依刑法第三十八條第一項第二款宣告沒收。至扣案之洪
    庚村私章一枚、個人資料四張並非被告所有之物，七月份員工簽到簿、威震合約
    書非被告犯罪所用之物，現金三萬五千元，非被告因犯罪所得之物，毋庸宣告沒
    收。
五、被告丁○○經合法傳喚無正當理由不到庭，不待其陳述，逕行判決。
據上論斷，應依刑事訴訟法第三百六十九條第一項前段、第三百六十四條、第二百九
十九條第一項前段、第三百條、第三百七十一條、刑法第二十八條、第三百四十條（
修正前）、第四十七條、第五十九條、第三十八條第一項第二款、第二條第一項但書
，罰金罰鍰提高標準條例第一條前段，判決如主文。
本案經檢察官邱榮藏到庭執行職務。
中    華    民    國     九十一     年      十二      月      十八      日
                              臺灣高等法院高雄分院刑事第二庭
                                  審判長法官  林正雄
                                        法官  黃壽燕
                                        法官  黃仁松
右正本證庚與原本無異。
如不服本判決應於收受本判決後十日內向本院提出上訴書狀，其未述上訴理由者，
並得於提起上訴後十日內向本院補提理由書狀（均須按他造當事人之人數附繕本)「
切勿逕送上級法院」。
                                      書記官  陳靖華
中    華    民    國     九十一     年      十二      月      十九      日
附錄：本判決論罪科刑法條：
刑法第三百四十條
以犯前條之罪為常業者，處一年以上七年以下有期徒刑，得併科五千元以下罰金。
附表一：大正企業公司查扣物品
┌───┬────────┬──────┐
│編  號│ 品          名 │  數     量 │
├───┼────────┼──────┤
│  一  │大正企業公司章  │ 二      枚 │
├───┼────────┼──────┤
│  二  │客戶名冊資料    │ 二      本 │
├───┼────────┼──────┤
│  三  │刊登聯合報稿紙  │ 二十五  張 │
├───┼────────┼──────┤
│  四  │刊登借貸廣告報紙│ 十二    份 │
├───┼────────┼──────┤
│  五  │空白互助會合約書│ 二      份 │
├───┼────────┼──────┤
│  六  │企業客戶電話表  │ 十      張 │
├───┼────────┼──────┤
│  七  │借款個人資料    │ 十      份 │
├───┼────────┼──────┤
│  八  │刊登廣告收據    │ 四      張 │
├───┼────────┼──────┤
│  九  │空白切結書      │ 五      張 │
├───┼────────┼──────┤
│  十  │空白同意書      │ 二十八  張 │
├───┼────────┼──────┤
│ 十一 │空白繳款單      │ 一      本 │
├───┼────────┼──────┤
│ 十二 │空白入會合約書  │ 二      本 │
├───┼────────┼──────┤
│ 十三 │總分類帳        │ 一      本 │
└───┴────────┴──────┘
附表二：冠昌公司查扣物品
┌───┬────────┬──────┐
│編  號│ 品          名 │  數     量 │
├───┼────────┼──────┤
│  一  │冠昌互助聯誼會  │ 七      本 │
│      │  合  約  書    │            │
├───┼────────┼──────┤
│  二  │入會申請書      │ 一      批 │
├───┼────────┼──────┤
│  三  │空白切結書      │ 一      批 │
├───┼────────┼──────┤
│  四  │空白冠昌聯誼會  │ 一      批 │
│      │  合  約  書    │            │
├───┼────────┼──────┤
│  五  │冠昌互助聯誼會  │ 一      枚 │
│      │  印    章      │            │
├───┼────────┼──────┤
│  六  │刊登廣告影本    │ 一      張 │
└───┴────────┴──────┘
